最高法院刑事判決　　　　　　九十四年度台上字第四００八號
　　上　訴　人　乙○○
　　　　　　　　甲○○
　　　　　　　　　　　　號
　　共　　　同
　　選任辯護人　林慶雲律師
　　　　　　　　楊靖儀律師
　　　　　　　　侯勝昌律師
上列上訴人等因業務侵占案件，不服台灣高等法院高雄分院中華
民國九十三年十一月十日第二審更審判決（九十二年度重上更(三)
字第六０號，起訴案號：台灣高雄地方法院檢察署八十二年度偵
字第一九五號、八十三年度偵續字第五六號），提起上訴，本院
判決如下：
    主  文
原判決撤銷，發回台灣高等法院高雄分院。
    理  由
本件原判決認定上訴人甲○○於民國七十五年間起，上訴人乙○
○於七十八年七月間起，均在台灣省高雄縣岡山鎮農會（下稱岡
山鎮農會）嘉興辦事處擔任出納職務，承辦櫃員收付款出納工作
，為從事收付款業務之人員。又李志福（已死亡，經檢察官不起
訴處分）在岡山鎮農會嘉興辦事處擔任定期存款、定期儲蓄存款
經辦，原判決附表一～四所示之覆核人員均在岡山鎮農會嘉興辦
事處擔任覆核職務，承辦存款覆核、協辦總出納、定儲、放款覆
核、兼會計人員、傳票轉帳、及總分類帳、每日結帳等工作。詎
甲○○自七十七年七月間起，乙○○自七十八年七月間起，均至
八十年二月二十三日止，二人竟與李志福及原判決附表一～四所
示之覆核人員，共同意圖為自己不法所有，基於侵占、行使業務
上登載不實文書、行使偽造私文書之概括犯意，利用客戶至岡山
鎮農會嘉興辦事處辦理定期存款、定期儲蓄存款之際，推由李志
福分別以下列方法侵占岡山鎮農會之金錢：(一)、於原判決附表一
Ａ所示辦理日期，收取客戶如原判決附表一Ａ所示之定期（定儲
）存款，並開立定期（定儲）存款收入傳票後，將定期存款、定
期儲蓄存款收入傳票抽換，同日製作不實其他收入傳票轉存入原
判決附表一Ａ所示不知情之人帳戶而侵占入己（其他收入部分於
現金出納簿無記載）。傳票製作、出納、覆核之行為人如原判決
附表一Ａ所示（詳如原判決附表一Ａ所示）。(二)、於原判決附表
一Ｂ所示辦理日期，收取客戶如原判決附表一Ｂ所示之定期（定
儲）存款後，未開立定期（定儲）存款收入傳票，亦未記載現金
出納簿，同日製作不實其他收入傳票轉存入如原判決附表一Ｂ所
示不知情之人帳戶而侵占入己，傳票製作、出納、覆核之行為人
詳如原判決附表一Ｂ所示。(三)、於原判決附表一Ｃ所示辦理日期
，製作不實之如原判決附表一Ｃ所示不知情之人如原判決附表一
Ｃ所示金額之定期（定儲）存款存單及定期（定儲）存款收入傳
票（實際並無客戶辦理該項存款，現金出納簿無記載），短期內
再解約領取現款而侵占入己，詳如原判決附表一Ｃ所示。(四)、於
原判決附表二所示結清日，製作定期（定儲）支出傳票時，虛增
支出金額，再將如原判決附表二所示差額領取現款或製作不實其
他收入傳票轉存入原判決附表二所示不知情之人帳戶而侵占入己
（不實其他收入於現金出納簿無記載，故當日金額收支正確），
詳如原判決附表二所示。(五)、於原判決附表三所示辦理日期，收
取客戶定期（定儲）存款後，製作定期（定儲）收入傳票時，虛
減收入金額，再將如原判決附表三所示之差額製作不實其他收入
傳票轉存入原判決附表三所示不知情之人帳戶而侵占入己（現金
出納簿收入即與實際相符），其傳票製作、出納、日計表製表、
日計表核章之行為人詳如原判決附表三所示。(六)、於原判決附表
四所示日期，製作日計表或日結單時，虛增定期（定儲）存款借
方（支出）金額，或虛減定期（定儲）存款貸方（收入）金額，
再以其他科目轉入原判決附表四所示不知情之人帳戶而侵占入己
，詳如原判決附表四所示。上訴人等二人與原判決附表一～四所
示之覆核人員則分別在登載不實之傳票之出納、製票欄上蓋章，
或在現金出納簿、支存、活期（儲蓄）存款帳戶之收入傳票、日
計表、日結單、彙計表上為不實之登載，足以生損害於岡山鎮農
會。其後，李志福除以轉入原判決附表一～四所示不知情之人帳
戶（蔡四永、蔡金永、李明富、李文昆、李炎村除外）之金錢清
償欠款或得其等同意領出外，復於原判決附表一～四備註欄所示
時間，連續偽造原判決附表一～四所示不知情之蔡四永、蔡金永
、李明富、李文昆、李炎村取款憑條私文書，並盜用其保管之蔡
四永、蔡金永、李明富、李文昆、李炎村印章蓋在取款憑條上，
再持向岡山鎮農會嘉興辦事處領款花用，而行使偽造取款憑條之
私文書等情。因而撤銷第一審關於乙○○、甲○○部分之判決，
改判仍依牽連犯規定，從一重論處上訴人等共同連續意圖為自己
不法之所有，而侵占對於業務上所持有之物罪刑，固非無見。
惟查：(一)、有罪判決書之事實一欄，為判斷其適用法令當否之準
據，法院應將依職權認定與論罪科刑有關之事實，翔實記載，然
後於理由內逐一說明其憑以認定之證據，並使事實認定與理由說
明，互相適合，方為合法。倘若事實認定與理由說明，不相一致
，或事實或理由欄內之記載，前後齟齬，按諸刑事訴訟法第三百
七十九條第十四款後段規定，均屬判決理由矛盾之當然違背法令
。原判決事實欄認定記載甲○○自七十七年七月間起，開始為前
開犯罪行為，然未說明其憑以認定甲○○自七十七年七月間開始
犯罪之依據，已有理由不備之可議，且與原判決各附表所載甲○
○最早之犯罪時間為七十七年九月二十一日（即原判決附表二編
號１部分）相齟齬，亦有理由矛盾之違誤。(二)、有罪之判決書，
對被告有利之證據不採納者，應說明其理由，為刑事訴訟法第三
百十條第二款所明定。故有罪判決書對於被告有利之證據，如不
加採納，必須說明其不予採納之理由，否則即難謂無判決不備理
由之違誤。上訴人等於原審堅稱扣案所有傳票均為李志福之筆跡
，傳票均為李志福所製作，製票部分雖蓋有甲○○之印章，然為
李志福所盜蓋，請當庭勘驗核對傳票之筆跡是否全部為李志福之
筆跡，即可證明所有傳票均為李志福所製作，與上訴人等無關。
並辯稱縱認上訴人等仍應負刑責，上訴人等已與岡山鎮農會和解
，並付清和解金完畢，未造成農會損失，犯後態度良好請從輕量
刑等語（原審上更(二)卷第二八四、二八五頁、第三六六至三六九
頁、原審重上更(三)卷第八０、八一、二三七至二四八頁）。乙○
○於原審另辯稱原判決附表二編號八認溢付楊全華一百二十萬元
部分，係發生於七十八年十月十三日，該日乙○○請假未上班，
有卷附「岡山鎮農會聘任職員請假單存根」及「岡山鎮農會員工
簽到簿」可證，至乙○○現金出納簿上之記載為職務代理人所記
，並非出於乙○○之筆跡，乙○○不可能有該項犯行等語（原審
重上更(三)卷第一四九頁）。實情如何？攸關上訴人等有無各該犯
行之認定，且非不能調查，原審未詳加調查審究，論述明白，遽
為上訴人等不利之判決，復未明不予調查之理由，尚嫌速斷，
並有理由不備之可議。上訴人等上訴意旨指摘原判決不當，尚非
全無理由，應認仍有撤銷發回更審之原因。
據上論結，應依刑事訴訟法第三百九十七條、第四百零一條，判
決如主文。
中　　華　　民　　國　九十四　年　　七　　月　二十八　日
                      最高法院刑事第十庭
                          審判長法官  賴　忠　星
                                法官  王　居　財
                                法官  林　開　任
                                法官  林　立　華
                                法官  吳　昆　仁
      本件正本證明與原本無異
                                      書  記  官
中　　華　　民　　國　九十四　年　　八　　月　　四　　日
                                                      V
